---
title: "PA03 · Intemperización, denudación, procesos de laderas, geomorfología climática y geomorfología kárstica<small><br>Geomorfología (GEO-114)<br>Universidad Autónoma de Santo Domingo (UASD)"
author: "El Tali"
date: "`r format(Sys.Date(), '%Y-%m-%d')`"
output:
  # bookdown::github_document2:
  #   number_sections: false
  #   fig_caption: yes
  bookdown::html_document2:
    number_sections: false
    code_folding: hide
    fig_caption: yes
    md_extensions: "-fancy_lists"
    toc: true
    toc_depth: 3
editor_options: 
  chunk_output_type: console
always_allow_html: true
bibliography: bibliografia.bib
csl: apa-es.csl
lang: es
---

<!-- README.md se genera a partir de README.Rmd. Por favor, edita ese archivo. -->

```{r setup, include=FALSE}
knitr::opts_chunk$set(
  echo = TRUE,
  warning = FALSE,
  message = FALSE,
  out.width = "100%",
  fig.retina = 4
)
```

```{r, include=FALSE}
output_format <- knitr::opts_knit$get("rmarkdown.pandoc.to")
repo_url <- system("git config --get remote.origin.url", intern = TRUE)
repo_name <- sub(".git$", "", basename(repo_url))
org_name <- basename(dirname(repo_url))
rmd_filename <- tools::file_path_sans_ext(basename(knitr::current_input()))
github_pages_url <- paste0("https://", org_name, ".github.io/", repo_name, "/", rmd_filename, ".html")
```

```{r, results='asis', echo=F}
if (grepl('gfm', output_format)) {
  cat('Versión HTML (quizá más legible), [aquí](', github_pages_url, ')\n', sep = '')
} else if (output_format == 'latex') {
  cat('Versión HTML (quizá más legible), [aquí](', github_pages_url, ')\n', sep = '')
}
```

# Fecha/hora de entrega

[**VER PORTAL DE LA ASIGNATURA**](https://github.com/geomorfologia-202601)

## Objetivos

El objetivo de esta práctica es que demuestres o mejores:

* tus capacidades de **formular una pregunta geomorfológica cuantificable**;
* tus capacidades de **buscar, obtener y documentar datos reales**;
* tus capacidades de **integrar información topográfica, geológica, geomorfológica y climática**;
* tus capacidades de **usar Google Earth Engine en un flujo de trabajo reproducible**;
* tus capacidades de **redactar y comunicar un manuscrito científico breve**.

Esta práctica tratará sobre **intemperización, procesos de ladera, geomorfología climática y kárstica aplicada a un área de la República Dominicana**, con énfasis en la relación entre procesos, formas, materiales geológicos y contexto ambiental. El resultado final debe aproximarse a una **investigación reproducible, cuantitativa y bien redactada**.

Se espera que el trabajo conecte observaciones y mediciones con conceptos discutidos en clase, especialmente sobre **intemperización, denudación, procesos de laderas, geomorfología climática y geomorfología kárstica**.

---

# Entregables

Debes entregar **tres productos obligatorios**:

## 1. Manuscrito reproducible (PDF)

### Requisitos de formato

Un manuscrito breve en formato académico generado a partir de **RMarkdown**.

La entrega se realiza mediante **commit + push al repositorio personal** asignado.

Puedes utilizar:

* la plantilla `plantilla.Rmd` del repositorio, o
* otra plantilla RMarkdown,

siempre que el resultado sea un **PDF generado desde RMarkdown** y que mantenga la estructura típica de un manuscrito científico.

### Estructura mínima

El manuscrito debe incluir:

* Título
* Autor/a
* Resumen y palabras clave
* Introducción
* Materiales y métodos
* Resultados
* Discusión
* Conclusiones
* Referencias
* Opcional: información suplementaria

Las **figuras y tablas deben tener título y referencia cruzada dentro del texto**.

**Extensión sugerida:** 5–8 páginas (sin contar referencias).

---

## 2. Diapositivas

Debes preparar una presentación breve para explicar tu trabajo.

Formato recomendado:

* 8–10 diapositivas
* claridad visual
* poco texto

Puedes usar una estructura IMRaD o cualquier otra estructura lógica que permita comunicar con claridad el problema, los datos, el método y los resultados.

---

## 3. Defensa oral

Cada estudiante realizará una **exposición oral breve** en clase.

La defensa debe explicar al menos lo siguiente:

* problema de investigación
* área de estudio
* datos empleados
* metodología
* resultados principales
* interpretación geomorfológica
* limitaciones
* conclusiones

La presentación no debe ser una reproducción del manuscrito completo en diapositivas, sino más bien debe centrarse en **explicar el o los argumentos fundamentales del trabajo, apoyándose una presentación ligera sobre materiales y métodos, resultados, interpretación y limitaciones**.

---

# Mandato de la práctica

## Tema general

Debes desarrollar una **investigación práctica con enfoque cuantitativo** sobre un caso de geomorfología en la República Dominicana, enmarcado en **uno** de los siguientes ejes:

* **Intemperización y denudación**
* **Procesos de laderas**
* **Geomorfología kárstica**
* **Geomorfología climática**

El tema específico lo eliges tú, pero recuerda que no vale con reservar un tópico concreto, debes convertir tu tema en una **pregunta clara, concreta y medible**.

No se aceptarán trabajos puramente descriptivos ni trabajos en los que el tema no pueda traducirse en variables observables o analizables espacialmente.

---

## Condiciones obligatorias

En tu trabajo deberás usar **sí o sí** (salvo excepciones justificadas) las siguientes fuentes o tipos de información:

1. **Un DEM** para derivar variables topográficas o geomorfométricas.
2. **Mapa geológico del Servicio Geológico Nacional**, preferiblemente a escala **1:50,000**; si no resulta viable para tu zona o pregunta, puedes usar además o en su lugar apoyo de escala **1:250,000**.
3. **Mapa geomorfológico del Servicio Geológico Nacional** a escala **1:100,000**.
4. **Google Earth Engine**, obligatoriamente, para obtener al menos una fuente adicional de datos o para realizar parte del procesamiento.
5. Fuentes bibliográficas tradicionales y recientes, tanto de geomorfología general, como las propias de la disciplina o tema específico.

No se proporcionarán datos listos para usar. En esta ocasión, **cada estudiante debe generar y documentar su propio conjunto de datos**.

- IMPORTANTE. Es necesario que conciertes previamente tus preguntas, objetivos, hipótesis, así como el o los dataset que usarás.

---

## Selección del área de estudio

Puedes elegir libremente un área de estudio dentro de la República Dominicana, siempre que la justifiques geomorfológicamente.

Puede tratarse de:

* un municipio;
* una subcuenca o cuenca;
* un valle;
* una sierra;
* un sector kárstico;
* una ladera o conjunto de laderas;
* o cualquier unidad territorial que te ayude a responder tu(s) pregunta(s) o a satisfacer tu(s) objetivo(s) de investigación.

La delimitación del área debe ajustarse a los criterios de disponibilidad de datos.

---

## Selección del problema de investigación

Debes elegir un problema que pueda analizarse mediante relaciones entre relieve, materiales, formas, procesos y variables ambientales.

Ejemplos orientativos, no obligatorios:

* relación entre **pendiente, curvatura y litología** en áreas con procesos de laderas;
* contraste geomorfológico entre unidades sobre **calizas** y unidades sobre **rocas no carbonatadas**;
* distribución de **dolinas, depresiones cerradas o rugosidad** en paisajes kársticos;
* relación entre **precipitación**, relieve y evidencia indirecta de denudación (de esto ya hubo un trabajo previo desde la geomorfometría en la PA02, pero en este caso se requeriría disponer de evidencia indirecta denudación, tales como profundidades de perfiles de alteración, tasas de transporte de sedimentos, perfiles de suelo u otras formas de evidencias parecidas);
* comparación de variables geomorfométricas de laderas entre distintas **unidades geomorfológicas**;
* comparación de variables geomorfométricas entre distintas unidades o subunidades de karst;
* análisis espacial de condiciones topográficas asociadas a **susceptibilidad a movimientos de ladera**;
* influencia del relieve y del contexto climático sobre formas o patrones del paisaje;
* otros temas relacionados con inteperización/denudación, procesos de laderas, geomorfología climática y/o geomorfología kárstica.

Reitero. Puedes proponer otro tema, siempre que esté dentro del marco del tema 3 y que tenga un enfoque cuantitativo claro.

---

## Requisitos mínimos del análisis

Salvo que se justifique debidamente, tu trabajo debe incluir, como mínimo, lo siguiente:

### 1. Variables derivadas del DEM

Debes derivar del DEM **al menos tres variables** pertinentes a tu problema.

Ejemplos:

* elevación
* pendiente
* orientación
* curvatura
* rugosidad
* relieve local
* índice topográfico de humedad
* acumulación de flujo
* densidad de drenaje
* posición topográfica
* depresiones cerradas

No se trata de calcular variables por llenar espacio, sino de elegir variables que tengan sentido para la pregunta planteada.

### 2. Integración con cartografía geológica

Debes usar el mapa geológico del Servicio Geológico Nacional para incorporar, al menos, uno de estos aspectos:

* litología;
* unidades geológicas;
* contactos;
* distribución espacial de materiales;
* contraste entre dominios geológicos.

Debes explicar por qué esta información es relevante para el fenómeno analizado.

### 3. Integración con cartografía geomorfológica

Debes usar el mapa geomorfológico del Servicio Geológico Nacional para:

* contextualizar el relieve;
* comparar tus resultados con unidades geomorfológicas mapeadas;
* o usar esas unidades como base de zonificación para el análisis.

No basta con poner el mapa como fondo. Debe tener una función real en el análisis o en la interpretación.

### 4. Uso obligatorio de Google Earth Engine

Debes usar **Google Earth Engine** para obtener al menos una fuente adicional o para ejecutar parte del análisis.

Ejemplos de datos o productos que podrías obtener allí:

* precipitación;
* temperatura de superficie;
* cobertura terrestre;
* vegetación;
* humedad;
* imágenes ópticas;
* variables climáticas;
* series temporales;
* productos hidrológicos;
* sombreado o apoyo para fotointerpretación.

Debes documentar qué colección o producto usaste y para qué lo empleaste.

### 5. Análisis cuantitativo

Debes realizar al menos **un análisis cuantitativo explícito**, por ejemplo:

* estadísticas descriptivas por unidades;
* comparación entre grupos o clases;
* correlaciones;
* tablas de contingencia;
* análisis zonal;
* perfiles;
* relaciones espaciales entre variables;
* clasificación simple;
* índice compuesto;
* alguna modelación básica, si aplica.

El énfasis está en que haya una **pregunta geomorfológica** y una **forma cuantitativa de responderla**.

---

# Fundamentación conceptual del trabajo

Esta práctica debe apoyarse en el contenido teórico del tema 3 y en los textos de referencia de la asignatura.

Se espera que el estudiante relacione su caso de estudio con ideas como:

* la producción y remoción de regolito mediante **intemperización** y **denudación**;
* el papel de la **litología**, la estructura y el relieve en el control de procesos;
* la dinámica de **laderas**, incluyendo factores predisponentes y condicionantes topográficos;
* la influencia del **clima** en la organización del relieve y en la eficacia relativa de procesos geomorfológicos;
* la especificidad de los paisajes **kársticos**, donde la disolución, la infiltración y la estructura de las rocas carbonatadas tienen un papel central.

No se trata de copiar teoría, sino de **usar conceptos para interpretar resultados**.

---

# Estructura del manuscrito

## Introducción

Extensión sugerida: **3 párrafos**.

Debes:

* presentar el problema geomorfológico elegido;
* ubicarlo dentro de uno de los cuatro ejes temáticos de la práctica;
* justificar su importancia científica o aplicada;
* explicar brevemente las variables o relaciones que estudiarás;
* plantear tu objetivo general y, si procede, objetivos específicos o una hipótesis de trabajo.

La introducción debe incluir **al menos tres citas bibliográficas**.

---

## Materiales y métodos

Extensión sugerida: **2–3 párrafos**.

Debes describir:

* el área de estudio;
* el DEM utilizado;
* la fuente y escala del mapa geológico;
* la fuente y escala del mapa geomorfológico;
* los productos o colecciones usados en Google Earth Engine;
* el software empleado;
* las variables derivadas;
* el procedimiento analítico.

Debes dejar claro:

* cómo obtuviste los datos;
* cómo los procesaste;
* y cómo llegaste al resultado final.

No adelantes resultados en esta sección.

Si incluyes:

* diagramas metodológicos,
* esquemas,
* tablas,
* o flujos de trabajo,

deben referirse mediante **referencias cruzadas**.

---

## Resultados

Extensión sugerida: **1–2 párrafos**.

Debes presentar:

* los mapas generados;
* las tablas o gráficos principales;
* los valores, patrones o contrastes más importantes;
* las salidas cuantitativas que respondan a tu pregunta.

No conviertas esta sección en discusión extensa. Aquí debes **mostrar lo encontrado**.

---

## Discusión

Extensión sugerida: **2–3 párrafos**.

Debes:

* indicar si alcanzaste tu objetivo;
* interpretar geomorfológicamente los resultados;
* relacionarlos con la teoría del tema 3;
* comentar el papel de la litología, el relieve, el clima o la geomorfología regional, según el caso;
* discutir limitaciones de datos, escala, resolución o método;
* plantear posibles extensiones futuras.

La discusión debe ir más allá de repetir resultados. Debe responder a la pregunta: **¿qué significan geomorfológicamente estos hallazgos?**

---

## Conclusiones

Extensión sugerida: **1 párrafo**.

Debes cerrar el trabajo con una síntesis breve de:

* el problema abordado;
* el principal hallazgo;
* y la utilidad de tu aproximación.

---

## Referencias

Todas las referencias citadas deben aparecer en la sección final.

Debes utilizar **formato APA 7** mediante **BibTeX**.

Incluye las referencias de:

* los textos teóricos que uses;
* los datasets;
* los mapas oficiales;
* los productos de Google Earth Engine;
* y cualquier algoritmo, software o metodología citados.

---

# Recomendaciones para elegir bien el tema

Conviene que elijas un tema que cumpla estas condiciones:

* que puedas resolver en el tiempo disponible;
* que permita combinar relieve, geología y geomorfología;
* que tenga una salida cartográfica clara;
* que pueda expresarse con al menos una tabla o gráfico cuantitativo;
* que no dependa de trabajo de campo obligatorio.

En esta práctica, **menos alcance y más claridad** suele dar mejores resultados que intentar abarcar demasiado.

---

# Uso de inteligencia artificial

Está permitido utilizar herramientas de IA.

Sin embargo:

* úsala como **tutor**, no como sustituto del trabajo;
* verifica conceptos, escalas, nombres de datasets y referencias;
* no copies texto sin revisarlo;
* no delegues en la IA la formulación completa del análisis sin comprenderlo.

La prioridad es que puedas **explicar y defender** cada decisión tomada.

---

# Organización sugerida del trabajo

## Día 1 — Delimitación y diseño

* elegir tema;
* formular pregunta;
* definir área de estudio;
* localizar y reunir datos base;
* explorar qué usarás en Google Earth Engine.

## Día 2 — Procesamiento y análisis

* derivar variables desde el DEM;
* integrar geología y geomorfología;
* ejecutar el análisis cuantitativo;
* producir mapas, tablas y gráficos.

## Día 3 — Redacción y presentación

* redactar el manuscrito;
* revisar citas, figuras y tablas;
* preparar diapositivas;
* ensayar la defensa oral.

---

# Criterios de evaluación del manuscrito

| Criterio                      | Nivel 1                             | Nivel 2                   | Nivel 3           | Nivel 4                                                                           |
| ----------------------------- | ----------------------------------- | ------------------------- | ----------------- | --------------------------------------------------------------------------------- |
| Planteamiento del problema    | Problema confuso o no cuantificable | Problema aceptable        | Problema claro    | Problema muy claro, bien justificado y pertinente                                 |
| Uso de datos reales           | Uso insuficiente o incorrecto       | Uso básico                | Uso adecuado      | Uso sólido, bien documentado y pertinente                                         |
| Integración geomorfológica    | Integración débil                   | Integración parcial       | Buena integración | Integración excelente entre relieve, geología, geomorfología y contexto ambiental |
| Uso de Google Earth Engine    | Ausente o incorrecto                | Uso mínimo                | Uso adecuado      | Uso claro, útil y bien documentado                                                |
| Análisis cuantitativo         | Muy débil                           | Básico                    | Correcto          | Sólido y bien orientado al problema                                               |
| Interpretación geomorfológica | Superficial                         | Aceptable                 | Correcta          | Profunda y conceptualmente bien sustentada                                        |
| Redacción científica          | Deficiente                          | Clara                     | Buena             | Muy clara, precisa y bien organizada                                              |
| Reproducibilidad              | No reproducible                     | Parcialmente reproducible | Reproducible      | Muy bien documentado y plenamente reproducible                                    |

---

# Criterios de evaluación de la presentación oral

| Criterio                      | Nivel 1           | Nivel 2              | Nivel 3                | Nivel 4                                 |
| ----------------------------- | ----------------- | -------------------- | ---------------------- | --------------------------------------- |
| Claridad de la exposición     | Difícil de seguir | Comprensible         | Clara                  | Muy clara y bien estructurada           |
| Presentación del problema     | Confusa           | Aceptable            | Clara                  | Muy clara y convincente                 |
| Explicación del método        | Poco clara        | Parcial              | Correcta               | Muy bien explicada                      |
| Presentación de resultados    | Débil             | Básica               | Adecuada               | Muy efectiva y bien apoyada visualmente |
| Interpretación geomorfológica | Ausente           | Básica               | Adecuada               | Profunda y bien argumentada             |
| Manejo del tiempo             | Fuera del tiempo  | Ligeramente fuera    | Ajustado               | Perfectamente ajustado                  |
| Capacidad de defensa          | Responde poco     | Respuestas limitadas | Responde correctamente | Argumenta con claridad y seguridad      |
